【裁判字號】    88,上重更(一),43
【裁判日期】    890127
【裁判案由】    殺人
【裁判全文】
臺灣高等法院刑事判決                          八十八年度上重更(一)字第四三號
    上  訴  人
    即  被  告  黃義昌
    指定辯護人  王育珍  律師
    上  訴  人
    即  被  告  韓秀美
    選任辯護人  陳萬發 律師
右上訴人因殺人案件，不服臺灣桃園地方法院八十七年度重訴字第一０號，中華民國
八十七年十二月三十日第一審判決（起訴案號：臺灣桃園地方法院檢察署八十七年度
偵字第一四五一號、第一四五二號）提起上訴，經判決後，由最高法院發回更審，本
院判決如左：
    主      文
原判決撤銷。
黃義昌、韓秀美共同殺人。黃義昌處無期徒刑，褫奪公權終身；韓秀美處有期徒刑拾
伍年，褫奪公權捌年。
西瓜刀壹支及手套壹付沒收。
    事      實
一、韓秀美經常遭其夫莊文松毆打、虐待及莊文松曾強迫其大女兒（姓名詳卷）為其
    口交等情，與莊文松感情不睦。韓秀美因不堪身、心長期受莊文松之凌辱，乃於
    民國（下同）八十六年九月間偕所生女兒離家出走，並賃屋在桃園縣桃園市○○
    街○○○巷○○號三樓（美麗華社區）居住。離家期間為謀生計，遂於同年十月
    間至桃園縣中壢市環中東路「名帥ＫＴＶ」上班，因而認識經常來店消費之黃義
    昌，不久二人即開始交往更進而發生姦情（通姦及相姦部分未據告訴及起訴）。
    私通期間，因韓秀美屢向黃義昌訴說母女二人之遭遇，致使黃某心中憤忿不平，
    並萌生殺害莊文松之歹念。同年十一月間，莊文松尋獲韓秀美上址租住處且搬來
    同住，惟韓秀美與黃義昌仍繼續暗通款曲。八十七年一月間，韓秀美又因無法忍
    受復遭莊文松虐待，再度帶同大女兒離家潛往新竹市○○路○○○號六樓之四黃
    義昌租住處與黃某同居，並再述說母女二人受莊文松凌虐之情。而於同居期間，
    黃義昌即向韓秀美提及過年後擬俟機殺害莊文松以決後患，渠計劃內容為韓女假
    意返家與莊文松團聚，鬆懈莊文松之心防，再尋找機會利用莊文松外出之際，通
    知黃義昌前來並躲藏在臥房床底下，待莊文松回家熟睡時，再由黃義昌下手行兇
    ，韓秀美亦應允配合為之。同年二月一日下午，黃義昌與回到苗栗縣頭份鎮娘家
    過年之韓秀美以電話連繫，獲悉當晚莊文松將前往接韓秀美返回桃園市住處，認
    機不可失，示意韓女按計行事，渠二人遂基於共同殺害莊文松之犯意連絡，於翌
    （二）日凌晨二時許，韓秀美與莊文松返抵上址桃園市租住處且莊某旋因事外出
    後，韓女著即撥打黃義昌之０９５０－３１５８５３號呼叫器依約顯示代號「一
    一」表示莊文松已外出，此時早已自新竹市住處駕車（Ｇ８－１８４８號）駛抵
    並在韓女住處社區後門附近等候之黃義昌得訊，即攜帶一只手提袋內置有其於前
    日（二月一日）晚間十時許在桃園市○○路○○○號「好朋友量販店」內以新台
    幣（下同）七十元購得之西瓜刀一支、預先備妥之替換衣褲一套、外套一件、襪
    子及手套一付等物，下車經刻意避開有管理員看守之社區前大門，由後門潛入社
    區，適見韓女已下樓來，二人乃分別走樓梯或搭電梯登上三樓一起進入屋內。稍
    後，莊文松打電話向韓女稱即將返家，黃義昌隨即預先攜同手提袋躲入主臥房床
    底下，並發現床下另藏有莊文松所有長約四十公分之長刀（非管制刀械）一支，
    未久莊文松返家洗澡並在客廳稍事休息後，經上床與韓秀美行房後約於凌晨四時
    許睡覺，惟之前，黃義昌已躲至床底下伺機而動。迨同日凌晨四時三十分許，黃
    義昌在床底下聞得莊文松鼾聲大作，遂自床底下爬出，此際韓秀美亦下床來配合
    ，以供黃義昌下手，黃義昌先確認莊文松已熟睡無誤後，旋基於殺人之犯意，戴
    上手套持渠所有前揭預置之西瓜刀，明知頸部為人體脆弱並為血管密集之處，為
    身體之要害部位，若遭利器切斷血管足以奪人性命，竟朝熟睡中毫無抵抗能力之
    莊某之右頸部猛砍一刀，莊文松自睡夢中痛醒，起身反抗並與黃義昌扭打，嗣黃
    某手持之西瓜刀掉落，莊文松欲趁機逃入衣櫥內躲避，黃義昌見狀仍不就此停手
    ，繼續基於原有殺人之犯意，馬上拿起莊文松藏置床底下之長刀繼續對莊某恣意
    猛劈亂砍，使莊文松除原先遭砍之頸部一處刀傷外，另受有頭部四處刀傷、胸腹
    部九處刀傷、背部十六處刀傷及雙手十七處刀傷，合計共四十七處刀傷（含頸部
    致命之一刀傷）之傷害（傷害部位及傷勢如下：右耳一處長十二公分斜向頰部傷
    、下巴有橫向長三公分、五公分二處傷、右頸下方有一處橫向至頸後長二十二公
    分傷、頂骨後方橫向長十三公分傷一處、枕骨後方一處長十二公分傷、右鎖骨一
    處縱向長五公分傷、右乳房內側一處長九公分傷、右乳下方一處縱向長五公分傷
    、臍上九公分一處橫向長六公分傷、左腹部內側一處斜向長十五公分傷、後頸右
    下部有橫向長二十二公分傷與長二十五公分淺傷與之交叉、右手臂至背平行二處
    長各十七公分傷、左肩斜向右腰一處長三十公分傷、末端一處六公分長淺傷、近
    左腋斜向腰一處橫向長二十三公分傷、右腰上及椎旁各有一處四公分長傷、左腰
    有一處七公分長傷及上有三處各長五公分傷、左上臀外側一處橫向長八公分淺傷
    、右上臀外側有三公分長傷、右腋下四公分長傷一處、右手上臂內側各有七公分
    長傷一處、三公分長傷二處、右手肘有長七公分深可見骨之傷一處、右手腕有長
    四公分傷一處、左手掌三處長分別為三公分、三公分、六公分傷，左手肘三處長
    六公分傷、左手肘關節一處長七公分深及肌腱傷、左上臂內側一處二公分長傷、
    左上臂外側二處長四公分、九公分傷及一處延伸至背部長十七公分傷、會陰部一
    處橫向長三公分傷）。其中右頸部下方之該處刀傷長二十二公分，深及頸椎並切
    斷頸動脈，導致莊文松大量出血，因出血性休克於當日凌晨五時許死於現場。黃
    義昌見莊文松已氣絕身亡，渠與韓秀美籌畫之目的已達後，始罷手並更換預先備
    妥之衣、褲，至浴室清洗手、臉部位所沾血跡，再返回臥室以換下之內衣及韓女
    家之毛巾稍微擦拭地板上之血跡，復畏懼事跡敗露，復與韓秀美演練一遍事先所
    議妥於報案時瞞騙警方之不實說詞後，隨即攜帶行兇之西瓜刀、長刀、所換下之
    血衣褲、襪子及擦拭血跡之毛巾駕車離開並將之丟棄在桃園市國際路二段桃園大
    圳內，旋驅車返回新竹市○○路○○○號六樓之四租住處藏匿。案發後，韓秀美
    則遲至同日上午七時許始報案，並依其事先與黃義昌編好之不實說詞向警方謊稱
    ：當日清晨「我已起床，在浴室內刷牙，聽到電鈴聲，前往開門時，有一蒙面歹
    徒，身材瘦高約一六五公分，持刀進入，架住我的脖子，叫我不要動，否則連我
    一起殺害，我低頭不敢看時，又有二名歹徒進入我先生莊文松房內，將門關上，
    我只聽到有人口出穢言幹你娘，不知何人所說，亦不知過了多久，歹徒由房間走
    出並至門外，此時我先生躺於血泊中」云云，企圖掩飾並誤導辦案方向。嗣後警
    方根據現場血跡凝固程度及莊文松屍身僵直狀況，發覺韓秀美說詞疑點甚多，認
    其涉有重嫌，經再三盤問，韓女見已無法掩飾始供出上情，警方隨循線於八十七
    年二月三日晚上七時許，在新竹市○○路○○○號前馬路上逮獲黃義昌，經其帶
    引，警方並於同日晚間十一時三十分許，在桃園市國際路二段桃園大圳水溝內起
    獲黃某丟棄之西瓜刀一支、外套一件、襯衫一件、長褲一件、女用衛生衣一件、
    男用衛生衣一件、襪子二雙、黃色及紅色毛巾各一條及手套一付。
二、案經桃園縣警察局桃園分局報請臺灣桃園地方法院檢察署檢察官偵查起訴。
    理      由
一、右揭關於上訴人即被告韓秀美如何因經常遭其夫莊文松毆打，莊某且曾逼迫其所
    生大女兒（姓名詳卷）為之口交，因而與莊某感情不睦，韓女不堪身、心長期受
    虐，乃於八十六年九月間偕女離家出走，在桃園縣桃園市○○街○○○巷○○號
    三樓賃屋居住，離家期間則於同年十月間至「名帥ＫＴＶ」上班因而認識被告黃
    義昌，不久二人即開始交往並發生性關係，此期間，韓女屢向黃某訴說母女二人
    遭遇，致使黃某心中憤忿不平。同年十一月間，莊文松尋獲韓秀美上址租住處且
    搬來同住，惟韓、黃二人仍繼續私下往來，八十七年一月間，韓女再度帶同大女
    兒離家至新竹市○○路○○○號六樓之四黃義昌租住處與黃某同居，同居期間黃
    義昌即向韓秀美提及有意「教訓」莊文松，春節時，韓秀美回到苗栗縣頭份鎮之
    娘家過年，同年二月一日，黃義昌與韓秀美以電話連繫，獲悉當晚莊文松將前往
    接韓秀美返回桃園市住處，遂示意韓女返家後待莊某外出時即撥打渠呼叫器通知
    渠前來伺機下手。翌（二）日凌晨，韓秀美與莊文松返抵上址桃園市租住處且莊
    某旋因事外出，韓女著即撥打黃義昌之呼叫器顯示事先約定之代號「一一」，表
    示莊文松已外出，此時早已自新竹市住處駕車前來並駛抵而在韓女住處社區後門
    附近等候之黃義昌得訊，即攜帶一只手提袋內置有西瓜刀一支、衣褲一套、外套
    一件、襪子及手套一付等物，下車經由後門步入社區，適見韓女已下樓來，二人
    乃分別走樓梯或搭電梯登上三樓一起進入屋內，稍後，莊文松打電話回來稱即將
    返家，黃義昌則攜同手提袋躲入主臥房床底下，並發現床下另藏有莊文松所有長
    約四十公分之長刀一支，不久莊文松返家，於洗澡並在客廳稍事休息後上床，經
    與韓秀美行房後，約於凌晨四時就寢，嗣黃義昌在床底下聞得莊文松鼾聲大作，
    遂自床底下爬出，此際韓秀美亦下床來配合，黃義昌先確認莊文松已熟睡無誤後
    ，即持渠所有之西瓜刀砍向莊某之頸部，莊文松自睡夢中痛醒，起身反抗並與黃
    義昌扭打，打鬥中黃某手持之西瓜刀掉落，莊文松欲趁機逃入衣櫥內躲避，黃義
    昌見狀則再拿起莊文松藏置床底下之長刀繼續砍劈迄莊某倒地氣絕身亡為止，事
    後黃義昌換穿帶來之衣、褲，至浴室清洗手、臉部位所沾血跡，再返回臥室以換
    下之內衣及韓女家之毛巾擦拭地板上之血跡，復教導韓女於報案時對警方之說詞
    後，隨即攜帶行兇之刀械、所換下之血衣褲、襪子及擦拭血跡之毛巾離開，嗣韓
    秀美報案時即依事先與黃義昌編好之不實說詞向警方捏稱案發經過等各情，業據
    被告黃義昌、韓秀美二人於警訊、偵查中及原審法院審理時，本院調查、審理時
    ，供承不諱，互核相符，被告黃義昌於警訊時並供稱：手套是我預備的，行兇之
    際有戴手套持刀動手等語（見偵字第一四五二號卷第十二頁反面），另渠於原審
    及本院調查時亦供承西瓜刀係渠於八十七年二月一日晚間十時許，在桃園市中正
    路「好朋友量販店」以七十元購得的等語（見原審八十七年十一月六日訊問筆錄
    、八十八年三月二十四日筆錄第五頁正面第一行），且有經警起獲如事實欄所載
    之物及被告黃義昌所繪莊文松藏放之長刀形狀圖一紙在卷（見偵查卷第四十六頁
    ）可憑，此外並有被告黃義昌到案後帶警起獲如事實欄所載之物經過之照片九幀
    及扣案物照片六幀存卷足佐，稽以被害人莊文松係受有頭部四處刀傷、頸部一處
    刀傷、胸腹部九處刀傷、背部十六處刀傷及雙手十七處刀傷合計共四十七處刀傷
    ，其中右頸部下方之該處刀傷長二十二公分（依卷附驗斷書背面圖所示，被害人
    莊文松除右頸部下方受有橫向至頸後長二十二公分之傷外，另後頸右下部受有一
    長二十二公分之橫向傷，該二處所受傷害之長度雖相同，惟受傷之位置不同，並
    非屬同一傷口，證人李漢宗於本院調查時到庭證稱該二處傷口係屬同一，顯係誤
    認，附此明。）深及頸椎並切斷頸動脈，為致命傷，導致大量出血，因出血性
    休克死亡，此經檢察官會同檢驗員李漢宗相驗莊文松屍體屬實，製有勘驗筆錄、
    驗斷書、相驗屍體證明書各一份及現場暨相驗照片共三三幀附卷足按，顯見被害
    人確係遭人持刀器砍殺致死。再者，原扣案物中，黃義昌之手套一付、長褲一件
    、內衣一件、藍色襪子一雙及取自韓宅之黃色毛巾一條經送驗後，均檢測出人血
    反應，此有卷存內政部警政署刑事警察局八十七年三月四日刑醫字第七八００號
    鑑驗書一紙（附於原審卷宗第四十一頁，而查被告黃義昌行兇時所戴之手套及所
    持之西瓜刀，經被告黃義昌帶同警員於上揭時地起獲，並拍攝照片存證，且經警
    將該手套及西瓜刀送往內政部警政署刑事警察局鑑驗結果，其上均曾沾有血跡，
    有該局八十七年三月四日刑醫字第七八００號鑑驗書乙份在卷可稽，足徵被告黃
    義昌行兇時確有戴手套，並以該西瓜刀砍殺被害人莊文松，嗣該手套及西瓜刀經
    桃園縣警察局桃園分局派員前往取回後，因承辦警員之疏於交接未予保存，致現
    今不知究置於何處，有該分局八十八年十一月二十二日桃警分刑字第二一三一九
    號函在卷可參，附此明。）可證。以上開物品在桃園大圳內經廢水浸泡沖刷並
    污染後，猶能檢出人血反應，足認其上均沾有大量人血，據而可見行兇之際，黃
    義昌係穿著扣案之長褲、襪子並戴用手套，且事後係以換下之內衣及取自韓女家
    中之毛巾擦拭血跡之情，綜此，足認被告二人前揭自白屬實，堪可採信。被告黃
    義昌迭次否認當時有戴手套行兇云云，顯屬意圖飾卸預謀行兇之詞，不足採信。
    至被告二人雖均矢口否認有殺害莊文松之犯意，被告黃義昌辯稱其當日至韓女住
    處係欲送皮包予韓女，唯恐與莊文松不期而遇，因莊某係混跡黑道之流氓人物，
    渠為防身乃攜刀前往，並於置有西瓜刀之手提袋內另外放入衣物以資掩飾，渠平
    日即有車上放置衣物之習慣，到不久莊文松即返家，渠不及離開只得躲在床底下
    ，後因莊文松又與韓秀美吵架並毆打韓女，渠在床底下聞聲甚為憤怒，嗣待莊文
    松熟睡後遂持刀砍向莊文松，目的僅在教訓，並無殺害莊文松之意，因渠當時事
    前有喝酒，且為臨時起意，亦非與韓女事先謀議，不料下手後一發不可收拾，終
    致發生本件命案，實非渠原來之意願云云。被告韓秀美則辯稱黃義昌係為贈送其
    皮包始前來其住處，黃某到達時，因黃某有將所攜帶之西瓜刀出示給其觀看，其
    有看見黃某攜刀前來，但以為黃某只要「教訓」莊某而已，又因不久莊文松即返
    家，黃義昌不及離開只好躲在床底下，待莊文松睡著後，其起身下床開門欲催促
    黃義昌快走，惟只見黃義昌持刀砍向莊文松，事出突然，原以為黃某只要按照其
    等事先之預謀「教訓」莊某而已，怎知黃某竟不斷揮刀砍殺莊某，其為一介弱女
    子，不及且無力阻止，其事前只與黃義昌預謀只要「教訓」莊某而已，並未曾與
    黃義昌謀議殺害莊文松奪伊性命云云。惟查：
  (一)頸部為人體脆弱並為血管密集之處，為身體之要害部位，以銳利之刀器朝人之頸
    部砍刺足以使人因失血過多而致死，此當為被告黃義昌所得認識及預見，被告黃
    義昌持刀鋒銳利之西瓜刀，第一刀即砍向熟睡中之莊文松右頸部，此迭據被告黃
    義昌於警訊及偵審時供承在卷，而該處刀傷更深及頸椎並切斷頸動脈（參見相驗
    卷所附死者照片），有如前述，足見被告黃義昌下手砍殺時之力道極為猛烈，被
    告黃義昌持刀鋒銳利之西瓜刀猛砍莊文松之身體要害右頸部，顯足見其行兇時確
    有欲置莊文松於死之決心，至為灼然，抑有進者，被告黃義昌持刀重砍莊文松頸
    部後，莊文松自睡夢中痛醒，起身反抗並與被告黃義昌扭打，嗣被告黃義昌手持
    之西瓜刀掉落，莊文松欲趁機逃入衣櫥內躲避，黃義昌見狀仍不就此停手，猶嫌
    未足，復持莊文松藏放之長刀繼續對莊某恣意猛劈亂砍，使莊文松總計身中四十
    七刀，幾近體無完膚，迄見莊某倒地氣絕後方休，由此，益徵渠下手行兇之際，
    殺意至為堅定，無絲毫猶豫遲疑之心，且不致確定已奪取莊某性命絕不停手，是
    其具有殺害莊文松之意思，至為明確，實難認如其所辯本無意殺害莊文松云云，
    又被告黃義昌縱於事前有飲酒，惟被告黃義昌完全能依與被告韓秀美預先之計劃
    行事，行兇手法凶殘，於行兇後更知清理現場，並與被告韓秀美套好瞞騙警方及
    死者家屬之不實說詞，且能獨自駕車離去，並丟棄行兇證物以求掩飾犯罪行徑，
    心思細膩，反應敏銳、手腳俐落，與常人無異，未見其當時之思考、反應、判斷
    有因事前飲酒而受到障礙或減損，是被告黃義昌於為本件犯行時，並無心神喪失
    或精神耗弱之情形至明。
  (二)查被告韓秀美自八十七年一月間再度離家出走迄同年二月二日返家止，莊文松與
    其離別已有相當時日。次查，被告韓秀美於本院前審調查時承明：帶大女兒到新
    竹黃義昌住處同居時，莊文松不知道我們在那裡等語，茲嗣莊文松竟能尋獲韓女
    在娘家過年，顯見韓秀美離家後，莊文松仍對韓女思念頗深而四處打探其下落，
    因之，即便韓秀美已琵琶別抱，心中另有所屬，惟就莊文松而言，一但有幸接返
    嬌妻，「小別尤勝新婚」，自不致虛擲能與韓女共度之千金時刻，是以縱令莊文
    松臨時有事須行外出，亦會迅速返家與妻同享良宵，此為人情之常，且當為被告
    二人所得預見，是以若非被告二人有意按照既定之謀劃殺害莊文松，既預認莊文
    松隨時均會返家，為何韓女於莊某外出之須臾片刻即汲汲於通知被告黃義昌前來
    ？再者，被告黃義昌若僅意在致贈韓女皮包，渠一步入社區後門時既已遇見韓女
    ，此際將皮包交付韓女即可達到目的，二人並可就此別過，毋庸擔心嗣遭莊文松
    撞見，或與韓女約定另日交付所擬贈送之皮包亦可，何須急於一時，路途迢迢並
    於深夜時分，不畏舟車勞頓，遠自新竹市住處開車前去韓女與其夫之住處，前去
    辦理並非是日不辦不可之贈送皮包之日常瑣事；另被告韓秀美又何須於返家與夫
    婿團聚前即與被告黃義昌約定好翌日凌晨之行兇計劃，並於甫返家與莊文松團聚
    後隨即示意被告黃義昌避開有管理員看守之社區前大門，改走社區後門潛入，由
    韓女開門引領黃某攜刀登堂入室並在屋內多事逗留？又被告黃義昌抵達韓女住處
    前，不僅刻意先購得西瓜刀一支，並備妥衣物等連同西瓜刀攜入韓宅，觀之被告
    黃義昌所帶之衣物，除衣、褲一套外，並兼及外套、襪子及手套，已包括全身更
    換所須之衣物，即便如被告黃義昌所辯其車上有放置衣物之習慣，惟若僅單純探
    望韓女，渠何須攜同如此齊備之衣物進入韓家，又何須帶有手套？再查，黃義昌
    於原審調查時供承：刀先放在後車廂．．．要去韓秀美家時，才從車上拿衣服及
    西瓜刀放入手提袋等語（見原審八十七年十一月六日訊問筆錄），顯然被告黃義
    昌係臨進入韓家前始將衣物置入手提袋，因之倘係欲以衣物遮掩西瓜刀，則渠在
    手提袋內塞入任何一件衣服或褲子即足敷使用，殊無將全部衣物置入手提袋且又
    帶同襪子及手套之必要，據此足見渠辯稱衣物係為遮掩西瓜刀云云，顯違常情，
    要非屬實，並無可採，惟衡諸渠所攜帶者係包括全身更換所需衣物之情，顯見渠
    已預計至韓女家時，將會遇有事後必須更換全身衣物之情況發生因而始事先備妥
    攜同。又查，被告韓秀美於原審法院調查、審理時及本院前審調查時均供承莊文
    松事先曾打電話稱即將返家等語（見原審卷二第七十三頁背面、第一０一頁正面
    、本院上重訴卷八十八年三月二十四日訊問筆錄），則莊文松既事先打電話通知
    即將返家，於其返抵之前，被告黃義昌仍有充裕時間可資離開，為何被告二人均
    不圖此舉，被告黃義昌仍在屋內逗留不去？除非其二人根本有意在家候待莊文松
    返家，否則焉有此舉？又若黃義昌果真意在贈送韓秀美皮包，因莊文松適巧返家
    ，黃義昌來不及離去方躲於莊某床下，但渠既可趁莊某熟睡不醒人事之際持刀行
    兇，衡情亦可從容趁機離開，竟持銳利之預備西瓜刀朝已熟睡毫無抵抗能力之莊
    某身體要害之頸部猛砍，要非渠等所謂因莊某突然返家，黃某來不及離去云云所
    能解釋，又被告二人於本院前審調查及審理時雖翻異前供稱：莊文松於是日二時
    許返家後，隨即外出，直至四時許方才再度返家，並無於三時許返家後再度離去
    之情形云云，惟查被告韓秀美於本院本審調查時供承莊文松於當日凌晨二時許返
    回後，隨即於二點多出去，未久就回來了，並非於凌晨四時許才回家等語（見本
    院更(一)卷八十八年十二月十日訊問筆錄），而證人即檢驗員李漢宗於本院調查時
    到庭證稱：當日是上午十時三十分許驗屍的，依據屍體僵硬情形，被害人已死亡
    六小時以上，以此推論，被害人應是當日凌晨五時左右死亡，驗斷書上所載的死
    亡時間，是根據被害人太太所說而記載的，而被害人是因流血過多而死亡的云云
    （見本院更(一)卷八十九年一月十四日訊問筆錄），並參酌被告韓秀美所供莊文松
    出去又回來後，洗澡並在客廳吸食安非他命，上床後逼迫與其行房等語，而被告
    黃義昌於警訊時亦供稱伊躲在韓女房內床下，聽到爭吵及莊某強迫韓女做愛云云
    ，被告韓秀美於偵查時並供稱莊文松出去又回來後，約過了一個多小時才上床，
    此時黃義昌便從床下出來云云（見偵字第一五四二號卷第六四頁正面），另依被
    告黃義昌於本院本審審理時供稱伊於當日凌晨五時多離開等語，綜此，足證被告
    莊文松於當日凌晨二時許返家後再行外出，惟並非於當日凌晨四時許始又返家睡
    覺，附此明，被告二人前所供莊文松於當日凌晨四時許始又返家，暨證人即被
    告韓秀美住處社區管理員孫祥忠於警訊證稱莊文松於當日凌晨四時左右一個人駕
    車回來等語，顯係渠等對時間之誤認，核與事實不符，自非可採。然查，被告黃
    義昌既有相當之時間及時機得以離去，詎其竟仍在韓家停留，被告韓秀美明知被
    告黃義昌攜帶刀器前來，非但未催促被告黃義昌離開，且竟引導進入屋內，坐待
    莊文松回來並潛入床底下躲藏，迨被告黃義昌在床底下聞得莊文松鼾聲大作，遂
    自床底下爬出，被告韓秀美亦下床來配合，黃義昌先確認莊文松已熟睡無誤後，
    戴上手套持渠所有之西瓜刀朝熟睡中毫無抵抗能力之莊某身體要害之右頸部猛砍
    一刀，莊文松自睡夢中痛醒，起身反抗並與黃義昌扭打，嗣黃某手持之西瓜刀掉
    落，莊文松欲趁機逃入衣櫥內躲避，黃義昌見狀仍不罷手，繼續馬上拿起莊文松
    藏置床底下之長刀繼續對莊某恣意猛劈亂砍，使莊文松除原先遭砍之頸部一處刀
    傷外，另受有頭部四處刀傷、胸腹部九處刀傷、背部十六處刀傷及雙手十七處刀
    傷，合計共四十七處刀傷（含頸部致命之一刀傷）之傷害，其中頸部之該處刀傷
    長二十二公分，深及頸椎並切斷頸動脈，導致莊文松大量出血，因出血性休克隨
    即當場死亡。核情顯非被告二人所稱之不及避開云云一語足以蔽之，被告黃義昌
    實係有意在韓女住處候待莊文松返家並趁機加以殺害之情，彰彰甚明。被告黃義
    昌既帶同西瓜刀及替換衣物，經由韓女通知前來韓女住處等候莊文松，待莊某返
    家時，被告黃義昌則躲藏在床底下伺機而動，嗣見莊文松已熟睡入夢，被告黃義
    昌即起身持刀砍殺莊文松致死，事後再將血衣脫下換穿事先備妥之衣物，據而顯
    見被告黃義昌係有計劃預謀殺害莊文松而非臨時起意之情甚明，復稽之被告黃義
    昌於警訊時供承因我與韓女已是很知己的朋友，於認識韓女之後，經常陸續聽及
    莊某對其母女有性暴力情形，是我自己於農曆春節前，八十七年一月，向韓女提
    出要給莊某「教訓」的提議，並述及行兇的計劃，計劃內容是趁莊某不在家先行
    通知我前至桃園市敬三街住處，並在屋內房間下躲藏，然後等莊某返家熟睡後再
    下手行兇，而何時決定是於八十七年二月一日星期日下午與韓女通過電話後決定
    的：而剛好於二月二日凌晨有此機會，故韓女電話連絡我，於是就前往行兇了：
    （該報案、行兇細節，此部分是否事前即有研究商討過？）是的，我事前已先將
    腹案計劃先告訴韓女過，於行兇之後欲離開前便交待韓女稱：「照我的話向警方
    報案述說行兇細節」等語（見偵字第一四五二號卷第十三頁反面），偵查中亦供
    承：我是在八十七年一月中旬在新竹向韓女提起要「教訓」莊某，過年期間，韓
    女回娘家，我們二人常有連絡，我有向韓女說過年後要找機會「教訓」他，二月
    一日我跟韓女聯絡時，就有跟韓女說在當天或隔天韓女回桃園住處時，去韓女住
    處「教訓」莊文松，韓女說「這樣做好麼？」，我就要求他等他回桃園後，他先
    生不在時就扣機給我，我要去他家，他也答應，所以與我約定聯絡方式：：：過
    年期間與她（指韓秀美）連絡時，有大概向她提過（案發後報案時，對警方之說
    詞）等語（見偵字第一四五一號卷第六九頁反面、第七十頁，偵字第一四五一號
    卷第七一頁），被告韓秀美於偵查中亦自承：農曆年前，（黃義昌）向我提到如
    果讓他遇到張某（筆錄所載應為莊某即莊文松之誤）就要「教訓」他，我也同意
    等語（見偵字第一四五二號卷第六三頁），由此可見被告二人於八十七年農曆春
    節前之一月間，已曾謀議欲「教訓」（應係指殺害）莊文松，被告黃義昌並向韓
    女告知計劃內容，且屆時被告黃義昌實際殺害莊文松之時機、連絡方式及過程，
    又與其於警訊時所供承原定之行兇計劃細節如出一轍，至徵被告韓秀美撥打呼叫
    器留下事先約定之代號通知被告黃義昌前來，其目的無非係為著手執行渠二人預
    擬之「教訓」（即殺害）莊文松計劃。再查，被告韓秀美於警訊自承：我有叫黃
    義昌不要殺死莊文松，但黃某告訴我殺了他就不用躲，不用被打等語（見偵字第
    一五四二號卷第十八頁），顯見為圖一勞永逸，根絕後患，被告黃義昌向韓秀美
    所提之「教訓」手段當不僅止於毆打傷害莊文松而已，更有欲置之於死地之意，
    否則，依被告二人均供稱莊文松係混跡道上之流氓人物等語，若只是毆打或砍傷
    莊某，而非取其性命，則他日待其痊癒後，被告韓秀美聯合情夫黃義昌對其夫婿
    莊某不利之舉動，此烏雲罩頂之羞辱，孰能忍受，況混跡黑道之莊某勢必絕不能
    罷休，其等若不置莊某於死地，終將會引起莊某之氣憤、不滿，並隨時有招致莊
    某千方百計、不擇手段、手法殘暴報復之可能，其等不啻永無寧日，引禍上身後
    患無窮？是被告韓秀美、黃義昌二人所辯：本來僅要教訓（按其等說詞即指：
    薄懲之意）莊某而已，與常情判斷有違。況渠二人事先又已編妥報案時對警方之
    說詞，前已述明，已明白顯漏其等縱算殺害莊某亦在所不惜，且因之，為使警方
    無從查證事發實情並採信韓女之說詞，非使莊文松死無對證，無以克竟其功，由
    是，堪認被告二人事前所謀議或至少被告黃義昌所提之教訓方式係欲殺害莊文松
    之情，其二人均於事前均有充分瞭解要無可疑。被告韓秀美既知被告黃義昌有意
    殺害莊文松，竟又依原定計劃通知被告黃義昌前來，韓女亦知黃某有攜來一支西
    瓜刀，此據被告韓秀美迭於警訊及偵審時供承在卷，而被告黃義昌若非意欲殺害
    莊文松並與被告韓秀美事前即有所謀議，又何以攜帶刀鋒銳利之西瓜刀前來，並
    特別向被告韓秀美顯示其攜帶刀械前來，且莊文松外出尚未再度返家時，被告韓
    秀美並未著令黃義昌迅速離去，反而使黃某攜刀在屋內停留候待莊文松返回，嗣
    被告黃義昌於砍殺莊某頸部足以致命之一刀後，見莊某躲入櫥櫃已毫無任何抵抗
    能力時，渠仍不罷手竟開啟櫥櫃，繼續持莊某所預藏之長刀不斷猛劈亂砍莊某，
    絲毫未見被告黃義昌有擬放莊某一條生路或被告韓秀美有擬為莊某向黃某求情要
    渠停手不要鑄成大錯之跡象。更何況被告黃義昌款殺莊文松停手後，被告黃義昌
    或韓秀美均無報請救護車前來急救莊某，試圖挽救莊某性命之舉動，被告黃義昌
    於從容清理現場後隨即離開，被告韓秀美更遲至同日上午七時許始報案，並依事
    先與被告黃義昌編好之說詞向警方捏稱案發經過，企圖掩飾並誤導辦案方向，綜
    此各情，足徵被告韓秀美與黃義昌間有殺害莊文松之犯意連絡及行為分擔，極為
    顯明。被告韓秀美矢口否認與黃義昌合謀殺害莊文松，並持前揭情詞置辯，要屬
    卸責之詞，被告黃義昌嗣於原審審理時翻稱此為渠臨時起意，非與韓女事先謀議
    云云，則屬事後迴護被告韓秀美之詞，均不足採。
  (三)韓秀美與莊文松二人感情不睦，莊文松並會毆打韓女乙節，業據證人即莊文松之
    義妹許秀環於警訊及原審調查時述明（見偵字第一四五二號卷第二頁，原審八十
    七年九月二十九日訊問筆錄），另證人孫祥忠於警訊時亦證稱：他們夫妻感情不
    好，男的時常打他太太等語（見偵字第一四五二號卷第三四頁反面）。再查，莊
    文松會逼迫大女兒為其口交，此事亦曾遭韓女撞見等情，此據莊文松之女（姓名
    詳卷）於原審調查時陳明。由此可見被告韓秀美確因不堪其母女二人身、心長期
    受莊文松之凌辱，遂偕女離家出走。又被告韓秀美既與黃義昌有肌膚之親且姘賦
    同居，當非逢場作戲，露水鴛鴦之情可堪比擬，關係既深，自然無話不談，被告
    韓秀美必會向黃義昌訴說母女遭遇。黃義昌既已對韓女用情，於知悉摰愛之人受
    有如此不堪之際遇，心中憤忿不平，殊屬可期，因之，為解救韓女脫離痛苦深淵
    而萌生殺害莊文松之念，猶與事理無違，惟此本案行兇之動機，僅足供為量刑之
    參考，並不能據此為卸責之事由。據此堪認被告二人此部分所承屬實，足資採信
    。綜上所述，本件事證已明，被告二人犯行洵堪認定，應依法論科。
二、核被告黃義昌、韓秀美所為，均係犯刑法第二百七十一條第一項之殺人罪，被告
    二人就所犯本件之罪，互有犯意連絡及行為分擔，均為共同正犯。原審據以論罪
    科刑，固非無見，惟查，被告韓秀美與被害人莊文松二人案發當日於凌晨二時許
    返家，旋莊文松因事再行外出，然未久，莊文松即又返家，經洗澡後於客廳休息
    吸食安非他命後，再行上床並與被告韓秀美行房後，約於當日凌晨四時許睡覺，
    嗣被告黃義昌在床底下聞得莊文松鼾聲大作，約於當日凌晨四時三十分許自床底
    下爬出，此際被告韓秀美亦下床來，被告黃義昌即行持西瓜刀朝莊文松右頸部猛
    砍一刀，莊文松痛醒而起身與被告黃義昌扭打，被告黃義昌手持之西瓜刀掉落，
    其復再持莊文松藏置床底下之長刀繼續對莊文松砍殺多刀，致莊文松因失血過多
    於當日凌晨五時許死於現場，已如前述。原審認莊文松於案發當日凌晨二時許與
    被告韓秀美返家後，同日凌晨三時許始再度出門，迄是日凌晨四時許始又返家睡
    覺，而被告黃義昌則於當日凌晨五時許自床底下爬出行兇，均核與事實不符。且
    原審未於判決載明被害人莊文松究於何時死亡，均有未洽（至驗斷書上所載被害
    人莊文松死亡時間八十七年二月二日上午七時三十分，並非被害人莊文松實際死
    亡之時間，已據證人即檢驗員李漢宗到庭證述如前，併此明）。又依卷附驗斷
    書所載被害人莊文松後頸右下部受有一長二十二公分之橫向傷口，並有一長二十
    五公分淺傷口與之交叉，原審竟認被害人莊文松後頸右下部有橫向長二十二公分
    傷與長二十五公分淺傷各五處，此顯與卷內證物不符，亦有未洽。是被告黃義昌
    上訴意旨否認預謀殺害莊文松並指摘原審量刑過重，暨被告韓秀美上訴意旨否認
    有殺人犯行，固均無理由，惟原判決既有可議之處，自屬無可維持，應由本院予
    以撤銷改判。爰審酌被告二人因戀姦情熱，而因被害人莊文松有毆打被告韓秀美
    及逼迫女兒口交等不倫行為，致被告韓秀美時而離家出走，為使韓女能脫離不圓
    滿之婚姻兼達雙宿雙飛之目的，竟共同謀議殺害莊文松，並於執行行兇計劃時，
    被告韓秀美多所配合，惟念本件殺害被害人莊文松之意係由被害人黃義昌所提議
    ，而為被告韓秀美所附從，且被告黃義昌於下手殺害莊文松時，被告韓秀美未一
    起下手，而被告黃義昌竟先後砍殺莊文松四十七刀，足徵其心狠手辣，惡性非輕
    ，又被告韓秀美因長期受莊文松之凌辱，而致附從被告黃義昌之提議，案發後於
    警偵訊時並供出被告黃義昌，使案情得以釐清，暨被告二人犯後之態度等一切情
    狀，被告黃義昌量處無期徒刑，依法褫奪公權終身，而量處被告韓秀美有期徒刑
    十五年，並依其犯罪之性質，有褫奪公權之必要，併予宣告褫奪公權八年，又被
    告黃義昌所有並供殺人犯罪所用之西瓜刀一支及手套一付，案發後原經扣案，嗣
    因承辦員警之疏失致現不知究放於何處，惟並無證據足資證明業已滅失，爰依法
    併予宣告沒收，至其餘扣案之外套一件、襯衫一件、長褲一件、女用衛生衣一件
    、男用衛生衣一件、襪子二雙、黃色及紅色毛巾各一條等物，因係被告等作為擦
    拭現場或事後換穿更替之衣物，均非直接供或預備供殺人所用之物，自不得諭知
    沒收，附此明。
據上論斷，應依刑事訴訟法第三百六十九條第一項前段、第三百六十四條、第二百九
十九條第一項前段、刑法第二十八條、第二百七十一條第一項、第三十七條第一項、
第二項、第三十八條第一項第二款，判決如主文。
本案經檢察官陳吉穗到庭執行職務。
中     華     民     國    八十九   年       一       月     二十七     日
                             臺灣高等法院刑事第三庭
                                 審判長法  官  張  連  財
                                       法  官  李  英  勇
                                       法  官  張  傳  栗
右正本證明與原本無異。
如不服本判決應於收受送達後十日內向本院提出上訴書狀，其未敘述上訴之理由者並
得於提起上訴後十日內向本院補提理由書（均須按他造當事人之人數附繕本）。
被告黃義昌部分，本院並依職權送最高法院審理。
                                       書記官  王  秀  雲
中     華     民     國    八十九   年       一       月     二十九     日
附錄：本案論罪科刑法條全文
刑法第二百七十一條：
殺人者，處死刑、無期徒刑或十年以上有期徒刑。
前項之未遂犯罰之。
預備犯第一項之罪者，處二年以下有期徒刑。

司法院資訊處製作；財團法人民間司法改革基金會備份。
